臺灣高等法院刑事判決　　　　　　　　96年度上易字第2248號
上　訴　人　臺灣板橋地方法院檢察署檢察官
被　　　告　乙○○
上列上訴人因被告詐欺案件，不服臺灣板橋地方法院95年度易字
第2504號，中華民國96年 7月12日第一審判決（起訴案號：臺灣
板橋地方法院檢察署95年度偵續字第 203號），提起上訴，本院
判決如下：
    主  文
上訴駁回。
    理  由
一、公訴意旨係以：被告乙○○平日以安裝、保養、維修冷氣機
    等承攬空調工程為業，其因訂約承作蕭羽嘉（原名蕭惠珍）
    在臺北市○○路77巷 6號所經營建憶企業有限公司（下稱建
    憶公司）之空調工程後，施工前，於民國92年12月 2日，取
    得蕭羽嘉電匯冷氣機之貨款共新臺幣（下同）20萬元，已有
    資力清償冷氣機貨款，詎被告意圖為自己不法之所有，於92
    年12月 5日，以達逸工程有限公司及鉅翔工程有限公司名義
    ，撥電話向甲○○訂購冷氣機共 2組（總價為69,500元），
    並佯稱於93年1月7日付清貨款云云，致甲○○陷於錯誤，向
    任職之松林廈商業有限公司（下稱松林廈公司）購入冷氣機
    2 組，並依約送至被告指定之建憶公司上址工地。然被告取
    得上開款項20萬元後，拒不施工，嗣被告雖派人安裝，冷氣
    空調卻無法運作，致蕭羽嘉另花費15萬餘元加以改善，因而
    拒付餘款。迨冷氣機付款期限屆至，被告竟以蕭羽嘉之貨款
    支票退票或蕭羽嘉拒付工程款為由，迄今拒付甲○○分文，
    亦避不見面，因認被告涉有刑法第339條第1項之詐欺取財罪
    嫌云云。
二、檢察官認被告涉犯詐欺罪嫌，無非係以被告於偵查中之供述
    ，告訴人甲○○之指訴、證人蕭羽嘉、石信智之證述，及松
    林廈公司之冷氣訂購單、送貨單、被告與建憶公司之估價單
    、上海商業儲蓄銀行匯出匯款申請書─回條聯、松林廈公司
    轉讓貨款債權予告訴人之陳報狀，為其主要論據。本件被告
    雖坦承積欠冷氣機價款69,500元尚未清償，惟堅決否認有何
    詐欺犯行，辯稱：其向松林廈公司訂購冷氣機，並已裝設在
    業主蕭羽嘉指定之處所，因蕭羽嘉並未給付工程尾款及追加
    款10餘萬元，致其無法給付松林廈公司貨款，事後其曾向松
    林廈公司業務人員即告訴人表示可至蕭羽嘉處載回冷氣機，
    願負擔 2成貨款損失，但為告訴人所拒絕，嗣因告訴人與松
    林廈公司分別主張為出貨人，為恐一債兩償，致難以給付，
    其有意分期償付，告訴人堅持一次付清，遂和解不成，被告
    無意詐欺云云。
三、按刑法第339條第1項詐欺罪之成立，以意圖為自己或第三人
    不法所有，以詐術使人將本人或第三人之物交付為要件。若
    行為人欠缺不法所有之意圖，即不構成該罪，尚不能以嗣後
    債務不履行之糾葛，遽指為詐欺。
四、經查：
  (一)告訴人在偵查中，於93年 8月16日陳稱：「我是松林廈公司
    員工，我是業務員，被告在92年12月 5日前，打電話到我新
    莊公司，說要兩組冷氣，我在92年12月 5日送兩組冷氣到台
    北市○○路77巷6號。」（第6449號他字卷第3頁）；於95年
    5 月10日陳稱：「（當時付款條件為何）本公司的慣例，月
    底結清，但允許開下個月 7日內的票，屬現金價，即打77折
    ，如開下下個月的票，則變成 8折。」、「被告在電話中有
    說拆機器，我說我沒有權利去拆，我也不可能去運機器回來
    ，如果被告運回機器，如何算折舊，是我老闆的事，與我無
    關。」（第203號偵續卷第13頁）；於95年10月5日陳稱：「
    庭呈松林廈公司陳報狀，狀中載明債權已讓與我。」（第20
    3 號偵續卷第36頁）；於95年10月16日陳稱：「我早上開庭
    前問過我老闆，老闆說他忙，要被告把支票帶來才有誠意，
    沒有支票就沒有誠意（和解）。」（第203號偵續卷第51 頁
    ）；於96年 6月28日在原審證稱：「我們公司收款都有一定
    時間。是92年12月 8日交貨，約定93年1月7日他（被告）必
    須要付款。」等語（原審卷第57頁）。證人即松林廈公司總
    經理石信智，於95年10月27日在檢方證稱：「我有答應被告
    分 6期償還，但本公司沒有拿到被告的任何錢，而告訴人在
    公司催討下，已付清本件貨款，本公司債權已轉移給告訴人
    。」、「被告與本公司的此筆交易，就是第一次交易﹔公司
    呆帳的發生，如果是本公司與客戶的第一次交易，業務員就
    要負完全責任，如果是第二次以後的交易，公司就不會要業
    務員負責貨款支付，本公司已收到告訴人貨款。」（第 203
    號偵續卷第44頁、第45頁）。再從告訴人提出之訂購單及送
    貨單內容觀之，係以松林廈公司名義接單及出貨，承辦人為
    「業務（員）：甲○○（告訴人）」，送貨單由經辦人、會
    計呈核，最後由證人石信智判行，再交予送貨者，由公司倉
    庫提貨運出。告訴人既屬松林廈公司業務員，在公司接到訂
    貨電話，呈請石信智總經理核判後，由公司派員送貨，而有
    關貨款，石信智總經理明白表示「此筆交易是被告與公司第
    一筆交易」，同意被告分 6期償還，告訴人在偵查期間，涉
    及和解事宜，要「要問過我老闆」，更表明「折舊是我老闆
    的事，與我無關」，在最後處理呆帳時，松林廈公司將貨款
    債權讓與告訴人。由此可知，本件冷氣機交易，存在於被告
    與松林廈公司之間。檢察官及告訴人指稱被告直接詐騙告訴
    人，顯非真實。
  (二)被告購買上開冷氣機之原因，確係因承攬蕭羽嘉於前揭處所
    安裝冷氣機及其配備所致，及其亦確實已將訂購而來之冷氣
    機裝置於建憶公司之地下室乙情，復經證人即業主蕭羽嘉證
    明無訛，並有估價單在卷足佐（第 203號偵續卷第21頁、原
    審卷第21頁）。則被告訂購前述冷氣機之原因係有所本，並
    非空穴來風。
  (三)證人蕭羽嘉於偵查中結稱其與被告所商議之工程總價款為29
    3,500元（如依卷附蕭羽嘉具名之估價單，其總價款則為295
    ,300 元），而其於92年12月2日以匯款方式給付20萬元後，
    因被告於92年12月所裝上之冷氣系統，經「試車結果全不能
    用」，致其另外發生91,800元及59,535元之改善費用，但「
    問題仍多，令人無法忍受」，致僅給付20萬元予被告（第20
    3 號偵續卷第19、20、21頁）。可見被告辯稱：其因蕭羽嘉
    拒付工程款，致其無法清償冷氣機款項等語，即非虛妄。自
    難謂被告有何不法所有之詐騙意圖。
  (四)本件發生商業糾紛，告訴人指稱：「被告跟我說叫我把機器
    拆回去，但使我說該機器是被告去裝的，我沒有權利拆。」
    （第 203號偵續卷第13頁、原審卷第58頁）﹔並於原審證稱
    ：「（他要解決冷氣機，說要支付8成款項，他自己要損失2
    成，是否有此事？）公司給我的答覆，是我們不可能去拆，
    公司請他拆回來，再跟公司談。被告有說要賠償 2成給我們
    公司。」（原審卷第60頁）。核與被告所辯：其曾告知被告
    可以取回冷氣機，其願負擔 2成貨款損失等語相符（原審卷
    第24頁）。可見被告於知悉無法償付冷氣機貨款之後，已明
    白告知告訴人得以取回冷氣機方式以減輕損失，該解決方法
    雖為告訴人所拒絕，但由此益見被告於訂購冷氣機前後，實
    無不法之意圖。
五、綜上所述，本件依檢察官所提證據，尚難認被告有意圖不法
    而乘機詐取冷氣機之犯罪行為，已達通常一般之人均不致有
    所懷疑，而得確信其為真實之程度。本案復查無其他積極證
    據足資證明被告確犯詐欺取財犯行，核屬不能證明被告犯罪
    。原審諭知被告無罪，洵無不合。檢察官依告訴人請求，提
    起上訴，指原審認定本件交易之出賣人為告訴人，非松林廈
    公司，及被告迄未和解，有詐欺行為，指摘原判決不當，為
    無理由，應予駁回。
據上論斷，應依刑事訴訟法第368條，判決如主文。
本案經檢察官黃和村到庭執行職務。
中　　華　　民　　國　　96　　年　　10　　月　　31　　日
                  刑事第13庭  審判長法  官 曾德水
                                    法  官 談  虎
                                    法  官 李錦樑
以上正本證明與原本無異。
不得上訴。
                                    書記官 洪雪娥
中　　華　　民　　國　　96　　年　　10　　月　　31　　日
